臺灣高等法院臺南分院刑事判決　　　　　　九十三年度上重訴字第九二號　　　ｇ
　　　上　訴　人
　　　即　被　告　戊　　　○
　　　指定辯護人　本院公設辯護人　丙　○　○
右上訴人因殺人案件，不服臺灣台南地方法院九十二年度重訴字第三０號中華民國九
十二年十二月三十一日第一審判決（起訴案號：臺灣台南地方法院檢察署九十二年度
偵字第九一八九號、第一一五四五號），提起上訴，本院判決如左：
      主      文
原判決撤銷。
戊○殺人，處有期徒刑拾伍年，褫奪公權柒年。
扣案之水果刀壹把沒收。
      事      實
一、戊○與陳進南係自小熟識一起成長之朋友，近來自覺陳進南平日言談十分「臭屁
    」甚或以「三字經」相罵，而對陳進南心生不滿，致萌殺機，乃於民國九十二年
    八月十七日下午二時許，戊○酒後，自家中持水果刀一把至台南市南區鯤鯓海水
    浴場四龍宮旁空地，見陳進南背對馬路坐於椅子上與人聊天，無防備之際。即基
    於殺人之故意，持水果刀朝陳進南之背部猛刺，陳進南被刺後，隨即起立持所坐
    之塑膠椅抵抗，不敵而逃離時，戊○仍不罷休，持刀追殺陳進南致受左耳後環向
    銳器刀傷六公分深至骨、左後頭枕部耳後十處橫向銳器刀傷（最大傷口：二‧０
    ×０‧三×一‧五公分）、右側背部斜向銳器刀傷（二‧二×０‧五公分）深入
    胸腔、左側背部斜向銳器刀傷（一‧０×０‧三×０‧五公分）、斜向銳器刀傷
    （二‧二×０‧五公分）深入胸腔、斜向銳器刀傷（二‧二×０‧六公分）深入
    胸腔、斜向銳器刀傷（一‧五×０‧五公分）深入胸腔、斜向刀傷（二‧０×０
    ‧六×二‧０公分）、斜向銳器刀傷（０‧８×０‧五×０‧八公分）、斜向銳
    器刀傷（一‧八×０‧五×二‧０公分）、斜向銳器刀傷（一‧八×０‧四×四
    ‧五公分）、左手掌側姆指食指間虎口抵抗傷直向銳器刀傷深至肌肉（四‧０×
    一‧０公分）、右肺位於肺門處刺裂傷併血腫（四‧０×二‧０公分）、左下肺
    葉三處刺裂傷（最大傷口：一‧五公分）、右側第四肋骨後緣骨折，心包膜後緣
    破裂等傷害，不支倒地後，始停手。命案發生後，台南市警察局第六分局鯤鯓派
    出所警員乙○○據報到場處理，在警員尚不知何人為命案兇手前，戊○經警員詢
    問後主動表示其即係行兇之人並自首犯行，接受裁判。警員並在現場扣得戊○所
    有供行兇用之水果刀一把，且立即將陳進南送醫急救，陳進南終因「左右背部刀
    銳器刺傷」造成「左右胸部兩側血氣胸」呼吸衰竭而於同日十六時卅分許不治死
    亡。
二、案經戊○自首暨台南市警察局第六分局報請台灣台南地方法院檢察署檢察官相驗
    後偵查起訴。
      理      由
一、訊據上訴人即被告戊○固坦承於右開時地持水果刀刺殺被害人致死乙節，惟矢口
    否認有故意殺人之犯行，辯稱：伊不是故意要殺他的，因當時我喝酒精神狀況不
    佳，經警為呼氣酒精濃度測試，結果測試值高達一‧０九MG/L數據，依台北榮民
    總醫院報告函稱，當呼氣酒精濃度達一‧０MG/L時，將造成中度中毒，而有步態
    不穩、噁心、嘔吐、精神混惑不清等症狀，故伊當時之精神狀態顯已達精神耗弱
    之情況；另命案發生後伊也有請人報警，並且伊一直在現場等候並沒有離開，應
    該是自首云云。
二、經查：
  (一)右揭犯罪事實，業據被告戊○於警訊、偵查及原審審理中均供承有殺害被害人陳
    進南等情不諱。並於原審準備程序中坦承：「我就是要殺陳進南，殺死他也沒有
    違背我的意思」等語無訛（原審卷第八頁、第廿頁至第廿一頁）。核與目擊證人
    甲○○、丁○○於警訊及本院審理時到庭證述之情節相符（警卷第十五頁至第廿
    三頁、本院卷第九０頁至第九五頁），並有現場草圖一紙（第警卷三二頁）、現
    場照片廿六張（警卷第三三頁至第四六頁）、被告遭被害人反擊受傷部分照片十
    張（警卷第四七頁至第五一頁）、及被告所穿沾有血跡之衣服照片十張（警卷第
    五二頁至第五六頁）在卷可稽，足見上情非虛。
  (二)參諸被告於警訊中自陳：我記得我拿刀子往陳進南之身體背部刺一刀，然後見陳
    進南逃跑，我又持刀追上，之後我跌倒，到底刺他幾刀，我也不曉得等語（警卷
    第八頁、相驗卷第五七頁背面），核與目擊證人甲○○於警訊中證稱：伊剛好站
    立於陳進南左後方大約有一小步之隔，戊○是從我右後方以手持水果刀往陳進南
    背後猛刺，當時陳進南是坐在椅子上。‧‧當時陳進南正和里民聊天，戊○從我
    的右手邊通過，且在瞬間右手持一把水果刀就往死者陳進南背後刺進去，此時陳
    進南的身體往前一下之後，陳進南就馬上站起來隨手拿起旁邊的塑膠椅子擋戊○
    手持的水果刀，而戊○則一直手拿水果刀往陳進南身上刺去，過了約十秒鐘時間
    ，陳進南的背部流好多的血之後，陳進南就不支正面趴倒在地上等語大致相符（
    警卷十五頁背面、第十六頁之一），並經其於本院審理時到庭結證屬實（本院卷
    第九一頁）。按被告既係持刀猛刺被害人背部至深入肺部，且係多處刀傷，於被
    害人反抗、逃離之際仍加以追殺，其欲置被害人於死之本意甚堅，足認其確有殺
    死被害人陳進南之故意甚明，被告所辯無殺人之故意云云，顯係卸責之詞，尚無
    足採。
  (三)至被告又辯稱：當時伊因喝酒至精神恍惚，不知為何殺人，有酒測值高達一‧０
    九MG/L數據可得證明（警卷第廿八頁），故當時已達精神耗弱，並聲請送醫療院
    所予以鑑定案發時之精神狀態云云。然依被告於本院審理時供稱：因為我在路口
    碰到他，他罵我一早就喝酒，我就騎機車要（回家）睡覺，不知何原因到廚房去
    拿水果刀並去殺他等語（本院卷第五九頁）。則以被告喝完酒後尚能騎乘機車，
    且自其住所廚房內拿取水果刀至台南市南區鯤鯓海水浴場四龍宮等情，足見被告
    當時精神狀況尚屬清楚，否則焉有可能酒後騎乘機車，並自住處持刀往十分鐘路
    程之外（被告自陳：走路約十分鐘、騎腳踏車約五分鐘。相驗卷第五七頁）的地
    方找尋被害人下手之理。何況案發當時被告與被害人在現場並未發生爭執或打鬥
    ，而是被告一言不發即持刀往被害人背部猛刺，業經被告自陳在卷，並經目擊證
    人甲○○、丁○○證述明白（本院卷第九三頁、第九五頁），足見被告並非酒後
    當場受刺激而行兇，參諸上開被告返家持刀再至現場之過程以觀，足見被告應係
    蓄意行兇，始自住處攜刀前往甚明。被告所辯行兇之時，精神已達耗弱程度云云
    ，顯不足採。至聲請鑑定已節，因當時狀況被告究係喝多少酒？酒量如何？喝酒
    之時間距行兇之時多久？已乏數據，縱令於事後精神狀況已恢復之情形，再行送
    請鑑定，亦無從回復案發之時之精神狀態！況就上開證據以觀，被告當時情形顯
    非如被告所辯已達耗弱程度，故自無再予送鑑定之必要，併此敘明。
  (四)又本件被害人陳進南受有前揭事實欄所述之傷害，並確因「左右背部刀銳器刺傷
    」造成「左右胸部兩側血氣胸」呼吸衰竭死亡乙節。亦經台灣台南地方法院檢察
    署檢察官督同法醫師王約翰相驗後送法務部法醫研究所鑑定明確，制有勘驗筆錄
    、相驗屍體證明書、驗斷書及法務部法醫研究所（92）法醫所醫鑑字第一一八五
    號鑑定書等在卷可憑（相驗卷第五四頁至第五五頁、第六二頁、第九六頁至一０
    九頁），並有現場相片四十八幀附卷（相驗卷第七０頁至第八六頁）可資佐證。
    此外，復有扣案之水果刀一把可證。
  (五)綜稽上述，本件事證甚為明確，被告犯行堪以認定。
二、核被告戊○殺死被害人，所為係犯刑法第二百七十一條第一項之殺人罪。又刑法
    第六十二條所謂發覺，係指該管公務員已知犯罪事實並知犯罪人之為何人而言，
    至被害人以及被害人以外之人知悉其事並知其人，而該管公務員猶未知之者，仍
    不能不認為合於該條所謂未發覺之規定。或雖知有犯罪事實，而不知犯罪人為何
    人時，犯罪人有受裁判之意思，自動向其坦承，亦不失為自首。致向該管公務員
    自承其犯罪，不以先自向該公務員告知為必要，即受追問時，告知其犯罪仍不失
    為自首（最高法院分別著有八十四年度台上字第四八六六號、九十一年度台上字
    第五二０三號及九十二年度台上字第四八七號裁判可資參照）。經查本件警方受
    理經過：
  (一)證人即台南巿警察局第六分局鯤鯓派出所值班警員己○○到庭證稱：案發時我在
    派出所值班，當時兩點多有一位證人（事後才知道是甲○○）跑來說海水浴場有
    殺人案件很嚴重，我就（問）說有無死人？有無叫救護車？一會兒他就離開了，
    後來我在派出所就（直接）叫救護車，可能百姓也有叫救護車，後來我就叫查戶
    口的警員過去（即乙○○），順便用警用電話通報外勤的警員，不久乙○○就用
    機車把戊○帶回來，他的身上有血跡，刑事組在派出所問完初步筆錄後，刑事組
    的警員就把他帶回分局。（當時甲○○來時，有無說誰叫他來報案？）他沒有講
    這些話。（當初甲○○來報案時，有無說誰殺人？）沒有，只說有殺人案件可能
    會死人。（在派出所時是誰製作筆錄的？）是分局刑事組製作筆錄，受理是我，
    報案的是甲○○。乙○○把戊○（用機車載）帶來派出所時，他說人是他殺的就
    是要等警察來捉，他不會跑，當時分局的警察已經來了。（當時戊○有無喝酒？
    ）是有喝酒，但很清醒。（受理後）我是先用無線電通知乙○○，之後再通知分
    局勤務中心，然後分局支援小組到現場時，乙○○已經把被告帶回派出所等語（
    本院卷第八八頁至第八九頁）。
  (二)證人即目擊報案者甲○○到庭證稱：當時我坐在那邊，看到戊○殺陳進南就跑去
    報案，至於是否被告叫我去報案的，因我一時緊張也記不起來（當時依稀有聽到
    趕快報警的驚呼聲，但誰叫的不清楚），報完案就去被害人家裡告訴他的弟弟，
    後來我又到海邊坐。（後來）是派出所的警員叫我去做筆錄的，作筆錄是傍晚，
    作筆錄之前我曾經到廟裡燒香。（當時你有無聽到戊○說叫人去報案？）有聽到
    人家在喊快報案，但誰喊的不清楚。‧‧（你有無向警員說被害人及殺人的人是
    誰？）沒有，只是去報案而已。（你有無叫救護車？）我在派出所聽到警員叫救
    護車，所以就沒有叫。（當時現場時有無人說快叫救護車？）沒有，只是聽到快
    報案而已等語（本院卷第九一頁至第九三頁）。
  (三)證人林真男到庭證稱：我有在現場，但現場樹木太多，沒有注意案發經過，被告
    殺人的動作沒有看到，案發後我就離開，後來傍晚時警察來找我去第六分局作筆
    錄，這中間我也沒有向別人說這件事情，我自己去做自己的事情。（當時有無聽
    到有人說去報案？）我沒有聽到。‧‧（命案發生時，有無聽到被害人、被告兩
    人在吵鬧？）沒有。（對於你在警局之供述有何意見？）實在，我說他們是有在
    那邊打起來，是實際上已刺殺之後雙方還在打鬥的情形。（當時被害人有無流血
    ？）有流血等語（本院卷第九五頁至第九六頁）。
  (四)證人即警員乙○○到庭證稱：（案發當時）我在查戶口時，派出所的值班的人員
    用無線電通知我，我到達現場，發現被害人已經躺在地上，但並沒有看到甲○○
    。（當時有無跟你說誰報案的？）狀況都沒有說，他只說發生兇殺案。（當時你
    到現場時，有無看到戊○？）沒有看到，等到救護車來時我騎機車就順便去找找
    看，在門口離凶案現場三十公尺外看到被告，且身上有血跡，我過去問人是否你
    殺的，他說是的，並說他不會跑掉。‧‧（當時是否你壹個人把被告帶回派出所
    是的，我們派出所有五位警員，當時有壹個值班，我是查戶口，其他三個人不在
    ，因為人手不夠因此所有偵訊都是在分局進行的等語（本院卷第五六頁至第五七
    頁）。
  (五)是本件被告於本院審理時一再辯稱其曾叫人報案云云，參諸前開各證人所證情節
    ，固無足採，惟其行兇後，留在現場，並於該管公務員即警員乙○○追問時，告
    知其犯罪事實並隨同警員回派出所接受偵訊、裁判，揆諸前開判例意旨，被告之
    行為仍不失為自首甚明。故被告行兇後未被有偵查權之公務員或機關發覺其為犯
    嫌前，留在事故現場受追問後向到場處理之警員乙○○自承犯行，進而接受裁判
    ，有如上述，被告行為合乎自首之要件，應依刑法第六十二條前段減輕其刑。
三、原審以被告戊○事證已臻明確，因予論罪科刑，固非無見，惟查被告於肇事後，
    在其殺人之犯罪未被偵查犯罪機關發覺為何人之前，經到達現場之警員乙○○追
    問而告知其犯罪並接受裁判，業如上述，原判決未予詳查致未依自首之規定予以
    減輕其刑，自有未洽。被告執此提起上訴，指摘原判決不當，為有理由，自應由
    本院將原判決撤銷改判。爰審酌被告因言語細故即蓄意持刀刺殺人體致奪取人命
    ，罪業至重，被害人陳進南與其係從小共同成長之好友，不念舊情而忍心殺害，
    被害人逃離現場之際仍加以追殺，持刀猛刺深及肺部等要害，其出手之重，可見
    其手段兇殘，顯見其已喪失人性之真情，是非倫理混淆，行為極度偏差，有長期
    矯治之必要，並審酌其犯罪之目的、手段、所生損害、所得利益、其品行智識程
    度、生活狀況、與被害人平日關係、犯罪後尚未與被害人家屬就民事賠償部份達
    成和解之態度等一切情狀，量處如主文第二項所示之刑，並斟酌本件係兇殘之暴
    力犯罪等性質，依刑法第三十七條第二項之規定褫奪公權七年，以資懲儆。扣案
    之水果刀一把，為被告所有，且係供其殺人之用，業據被告供明，依刑法第三十
    八條第一項第二款宣告沒收。
據上論結，應依刑事訴訟法第三百六十九條第一項前段、第三百六十四條、第二百九
十九條第一項前段，刑法第二百七十一條第一項、第三十七條第二項、第六十二條前
段、第三十八條第一項第二款，判決如主文。
本案經檢察官吳忠賢到庭執行職務。
中    華    民    國      九十三      年      四      月      二十      日
                                  臺灣高等法院臺南分院刑事第五庭
                                      審判長法官  楊    明    章
                                            法官  顏    基    典
                                            法官  沈    揚    仁
右正本證明與原本無異。
如不服本判決，應於判決送達後十日內向本院提出上訴狀，其未敘述理由者並應於提
出上訴狀後十日內向本院補提理由書（應附繕本)。
                                      法院書記官  李    梅    菊
中    華民    國      九十三      年      四      月      二十一    日
附錄本案論罪科刑法條全文：
刑法第二百七十一條第一項：
殺人者，處死刑、無期徒刑或十年以上有期徒刑。
